臺灣高等法院民事判決　　　　　　　　100年度建上易字第1號
上　訴　人　振基工程股份有限公司
法定代理人　陳世明
訴訟代理人　巫宗翰律師
被上訴人　　榮電股份有限公司
法定代理人　葉茂益
訴訟代理人　王怡惠律師
上列當事人間請求給付工程款事件，上訴人對於中華民國99年12
月3日臺灣臺北地方法院99年度建字第317號第一審判決提起上訴
，本院於100年3月22日言詞辯論終結，判決如下：
    主  文
上訴駁回。
第二審訴訟費用由上訴人負擔。
    事實及理由
壹、程序方面：
    按當事人於第二審不得提出新攻擊或防禦方法；但如係對於
    在第一審已提出之攻擊或防禦方法為補充者，則不在此限，
    此觀民事訴訟法第447 條第1項第3款規定甚明。本件上訴人
    已於原審主張本件工程開工後，因其中部分工項之物價上漲
    致其額外增加成本負擔，故向被上訴人請求給付物價指數調
    整款。上訴人雖於本院始提出其於本件工程之估價單及訂貨
    單，以證明其於本件工程中因物料上漲所受之損害，惟此核
    係就該第一審已提出之攻擊防禦方法為補充，依前開規定，
    應認上訴人提出該證據方法尚為適法，合先敘明。
貳、實體方面：
一、上訴人起訴主張：兩造於民國93年10月1日簽訂工程契約（
    下稱系爭契約），由伊承攬被上訴人「空軍總部（忠勇分案
    ）新建工程（避雷及接地工程）」（下稱系爭工程），約定
    工程契約總價為新臺幣（下同）1750萬元，承攬報酬採實作
    實付。惟被上訴人尚積欠(1)追加工程款964,790 元、(2)排水
    管預埋工程款9萬元、(3)自95年4月起至97年12月間之工程物
    價指數調整款530,150元。依系爭契約第4條、第25條、第26
    條、議比價須知第11條、議比價須知補充事項第7 條之規定
    可知，上訴人可請求物價指數調整工程款。系爭契約第10條
    雖約定「本契約工程單價自簽約後不論中途工料價漲落，均
    不調整」，惟本件系爭契約成立後，系爭工程所使用之裸銅
    線自95年1月6日起至97年4月7日止，進貨成本與系爭契約單
    價相比，漲幅已高達97%，使上訴人增加支出466,140元，上
    開物價指數上漲，非可歸責於雙方當事人，且於締約當時無
    法預料。又本件工程業主國防部空軍總部在系爭工程經仲裁
    後，已給付被上訴人包含系爭工程在內之物價調整補貼款，
    如上訴人不得向被上訴人請求補貼該款，顯失公平，故本件
    應有民法第227條之2情事變更原則之適用。爰依系爭契約第
    5 條、民法第229條第1項、第233條第1項、第490條第1項及
    第505條第2項、第227條之2之規定，請求被上訴人給付上開
    工程款。並聲明：（一）被上訴人應給付1,584,940 元，及
    自起訴狀繕本送達翌日起至清償日止，按年息5%計算之利息
    。（二）願供擔保，請准宣告假執行。（原審就前開上訴人
    請求之(1)、(2)工程款本息部分，為上訴人勝訴之判決，另駁
    回上訴人請求之(3)工程物價指數調整款530,150元本息部分
    ，上訴人就此敗訴部分聲明不服。至上開(1)、(2)部分，因被
    上訴人未上訴，業已確定）。並上訴聲明：（一）原判決不
    利於上訴人部分廢棄；（二）上開廢棄部分，被上訴人應再
    給付上訴人530,150元，及自99年6月23日起至清償日止，按
    年息5%計算之利息。
二、被上訴人則抗辯：兩造已於系爭契約第10條約定：「本契約
    工程單價自簽約後不論中途工料價漲落，均不調整」，故本
    件自無物價調整原則之適用，上訴人不得請求被上訴人給付
    工程物價指數調整款。且基於債之相對性原則，被上訴人縱
    領取業主國防部空軍總部給付之物價指數補貼款，亦與上訴
    人無涉。又上訴人對於其請求530,150元之各項目、數額均
    未舉證，自不足採。並聲明：上訴人之上訴駁回。
三、兩造不爭執事實：
(一)兩造於93年10月1日簽訂系爭契約，由上訴人承攬被上訴人
    系爭工程，約定工程契約總價為1750萬元（含稅金額則為
    18,375,000元），承攬報酬採實作實付。
(二)本件上訴人係請求93年10月開工至97年12月25日之估驗款，
    上開期間上訴人施作完畢而取得之估驗款金額為10,933,857
    元（含稅）。
(三)兩造於工程契約第10條約定「本契約工程單價自簽約後不論
    中途工料價漲落，均不調整」。
四、兩造於本院100年3月14日準備程序時協議簡化爭點如下：
    本件是否符合民法第227條之2之規定？
五、本院判斷：
(一)按當事人間因訂立契約而成立法律關係所衍生之紛爭，如已
    於契約內為相關之約定，除非當事人約定之內容違反強制或
    禁止規定而當然無效，可不受拘束外，法院應以該契約約定
    之具體內容為判斷基礎，不得捨當事人之特別約定而不予適
    用，此乃私法自治、契約自由原則之體現。營建工程因常受
    鋼筋、砂石、水泥、金屬等原物料價格之波動而影響營造業
    者之成本、利潤，故是類契約內經常就「物價指數之調整」
    為特別約定。當事人契約內如已訂有「物價指數調整」條款
    者，應認該條款係針對是類契約訂約後，常見之物價指數變
    化所生情事變更而作的具體化或明文化約定。且因此條款之
    訂定，堪認雙方於訂約時，已就締約後可能發生之物價上漲
    或下跌，導致施工成本增加或減少之因素有所預見，並於訂
    約之際列入考量，兩造間並就上開條款達成意思合致，法院
    自應予以尊重，始符私法自治、契約自由之精神。查本件兩
    造已於系爭契約第10條明文約定：「本契約工程單價自簽約
    後不論中途工料價漲落，均不調整」，準此，堪認兩造於系
    爭契約中已訂有「物價指數調整」條款，上訴人自應受該條
    款之拘束，不得僅因物價波動起落而請求增加給付工程款。
(二)上訴人雖主張：其依系爭契約第4 條、第25條、第26條協議
    事項三、議比價須知第11條、議比價須知補充事項第7 條之
    規定，可請求本件物價指數調整工程款云云。惟查系爭契約
    第4條、第25條、第26條協議事項三、議比價須知第11 條等
    各條，均於各條最前段即開宗明義規定「本契約未載明之事
    項．．．」、「未盡事宜．．．」等文字，而觀諸系爭契約
    第10條既已針對「物價指數漲落」問題明文規定：「本契約
    工程單價自簽約後不論中途工料價漲落，均不調整」，準此
    可知關於上訴人主張之「物價指數調整」事宜，並無「本契
    約未載明」、或「未盡事宜」之問題，上訴人援引上開條文
    作為本件其可請求物價指數調整工程款之依據，自有未合。
    至系爭契約議比價須知補充事項第7條固規定：「本工程甲
    方若可辦理追加，乙方亦可，但以本合約單價為追加依據」
    ，惟上開條文既規定「以合約單價」為追加依據，是可知此
    係針對「數量增加」之追加而言，並非同意上訴人在工項「
    數量不變」的情形下，可因物價指數起落而調整「合約單價
    」，使上訴人可請求之總工程款增加，故上訴人前開主張亦
    無可採。
(三)按民法第227條之2第1 項規定：「契約成立後，情事變更，
    非當時所得預料，而依其原有效果顯失公平者，當事人得聲
    請法院增、減其給付或變更其他原有之效果」。依前開規定
    ，適用上開「情事變更原則」須符合下列各要件：(1)須有情
    事變更之事實，即法律行為成立當時之客觀基礎環境事實有
    變更；(2)其情事變更必須發生於法律行為成立後，且係在其
    法律效果消滅前；(3)該情事變更須非當事人於法律行為當時
    所知或所得預料，若當事人於法律行為當時得預見其情事變
    更者，則於當事人間即無不公平情事，自無庸適用情事變更
    原則；(4)須其情事變更係因不可歸責於當事人之事由所致，
    此乃因情事變更之目的係在排除不公平之結果，且須在法律
    上別無救濟方法時，始有其適用；(5)須其情事變更之結果，
    依其原有效果顯失公平，在客觀交易秩序上背於誠信與衡平
    觀念。再者，因情事變更為增加給付之判決，非全以物價變
    動為根據，並應依客觀之公平標準，審酌一方因情事變更所
    受之損失，他方因情事變更所得之利益，及其他實際情形，
    以定其增加給付之適當數額，此有最高法院41年台上字第47
    號、66年台上第2975號判例意旨可資參照。本件上訴人雖主
    張系爭契約成立後，物價總指數增加率均超過2.5%，最高增
    加達28.85%，而伊於系爭工程所使用之裸銅線自95年1月6日
    起至97年4月7日止，其進貨成本與系爭契約單價相比，漲幅
    高達97%，上訴人增加成本支出466,140元等語。惟縱認上訴
    人主張其成本增加466,140 元屬實，上開增加部分既僅約占
    上訴人已取得估驗工程款總金額之4%（註：此比例係以上訴
    人增加之成本466,140 元，除以兩造均不爭執之被上訴人所
    領取之總估驗工程款10,933,857元），其所占比例實微，客
    觀持平而論，上訴人縱因此受有成本增加之損失，亦難認被
    上訴人僅依系爭契約之原約定給付工程價金，乃顯失公平。
(四)至於上訴人主張被上訴人向業主領取之物價指數調整款，包
    含伊所施作之系爭工程在內，如上訴人不得向被上訴人請求
    該補貼款，顯失公平云云。惟基於債之相對性原則，被上訴
    人向業主領取物價指數調整款，實與上訴人無涉。況被上訴
    人向業主所承攬之全部工程，雖包含上訴人向被上訴人次承
    攬之系爭工程，惟兩者究有不同，被上訴人所承攬之全部工
    程因受原物料價格波動影響，致增加之成本比例，與上訴人
    於本件之情形，實際上亦不可能相同，自難僅因被上訴人向
    業主領取包含系爭工程在內之物價指數調整款，即認上訴人
    亦得向被上訴人請求物價指數調整款，附此敘明。
六、從而，上訴人依民法第227條之2之規定，請求被上訴人應再
    給付530,150元，及自99年6月23日起至清償日止，按年息5%
    計算之利息，為無理由，不應准許。原審就此部分為上訴人
    敗訴之判決及駁回其假執行之聲請，並無不合。上訴意旨指
    摘原判決不當，求予廢棄改判，為無理由，應予駁回。
七、本件事證已臻明確，兩造其餘之攻擊、防禦方法，核與判決
    結果不生影響，爰不逐一論列，併此敘明。
八、據上論結，本件上訴為無理由，依民事訴訟法第449條第1項
    、第78條，判決如主文。
中    華    民    國   100    年    4     月    6     日
                    民事第十庭
                        審判長法  官  張宗權
                              法  官  周玫芳
                              法  官  林曉芳
正本係照原本作成。
不得上訴
中    華    民    國   100    年    4     月    6     日
                              書記官  鄭淑昀